臺灣嘉義地方法院民事裁定　　　　　　 100年度事聲字第57號
聲　請　人　郭劉淑娥
代　理　人　黃木春律師
相　對　人　宗協建設股份有限公司
兼
特別代理人　蕭天德即宗協建設股份有限公司合夥人
相　對　人　高梧桐即宗協建設股份有限公司合夥人
　　　　　　高素即宗協建設股份有限公司合夥人
　　　　　　林通連即宗協建設股份有限公司合夥人
　　　　　　許復即宗協建設股份有限公司合夥人
　　　　　　周賢烶即宗協建設股份有限公司合夥人
　　　　　　李總榮即宗協建設股份有限公司合夥人
　　　　　　陳典即宗協建設股份有限公司合夥人
上列聲請人與相對人間拆屋交地執行事件，聲請人對於民國100
年4 月26日本院民事執行處司法事務官所為99年度司執字第2326
9 號駁回異議裁定聲明異議，本院裁定如下：
    主  文
原裁定廢棄。
    理  由
一、按強制執行事件，由法官或司法事務官命書記官督同執達員
    辦理之。本法所規定由法官辦理之事項，除拘提、管收外，
    均得由司法事務官辦理之，強制執行法第3 條及法院組織法
    第17條之2 第1 項第2 款分別定有明文。又司法事務官處理
    事件所為之處分，與法院所為者有同一之效力。當事人對於
    司法事務官處理事件所為之終局處分，得於處分送達後10日
    之不變期間內，以書狀向司法事務官提出異議。司法事務官
    認前項異議有理由時，應另為適當之處分；認異議為無理由
    者，應送請法院裁定之。法院認第1 項之異議為有理由時，
    應為適當之裁定；認異議為無理由者，應以裁定駁回之。前
    項裁定，應敘明理由，並送達於當事人。民事訴訟法第240
    之3 條及第240 之4 條亦定有明文。依上所述，本件異議人
    對於本院民事執行處（下稱執行法院）司法事務官所為之執
    行處分及裁定異議，司法事務官認為異議無理由，乃送由法
    院裁定，核無不合，合先敘明。
二、異議意旨略以：坐落嘉義縣新港鄉○○○段83-36 地號土地
    （下稱系爭土地）所有權為債權人即聲請人所有，地上建物
    為相對人所建造，無所有權登記，應以建造人為所有人，因
    房屋未全部完成合夥即倒閉，故未交付，證人陳清泉固有買
    預售屋，但因未交付，其係自行占有，對建物及土地均無所
    有權或處分權，原審未查即認定其有事實上處分權，似有不
    合。另聲請人係依台灣高等法院台南分院確定民事判決對相
    對人聲請強制執行，並非聲請對證人陳清泉為強制執行，即
    陳清泉非本件強制執行之當事人，如何會有當事人不適格問
    題，亦有可疑。又關於證人陳清泉事實上占用之E 部分建物
    及基地，其已自知無權占有，業於民國99年12月25日立具拆
    除切結書，同意事先搬遷騰空E 部分房屋，並同意拆除，其
    既同意自動履行遷讓，即不必對其強制執行。綜上所述，本
    件強制執行之聲請並無不合，原審駁回聲請人關於系爭土地
    上如附圖所示E 部分之地上物拆除及返還該部分土地之聲請
    ，即有違誤，為此爰聲明異議等語。
三、按強制執行事件之當事人，依執行名義之記載定之；亦即聲
    請民事強制執行，執行當事人是否適格，應以執行名義之記
    載為準。而執行當事人之適格，係指於特定之執行事件具有
    為債權人或債務人之資格，得為其執行行為或對之為執行行
    為者而言，即執行名義效力所及之人。至於是否屬執行名義
    效力所及者，自應依相關民事訴訟法第401 條第1 項及強制
    執行法第4 條之2 第1 項第1 款，是否屬條文所稱：「為當
    事人或其繼受人占有請求之標的物者」為斷。此參酌強制執
    行法第4 條之2 第1 項之立法理由係略以：「執行名義為確
    定終局判決者，於成立後，債權人或債務人死亡或將為訴訟
    標的之權利義務移轉於第三人，或將請求之標的物移轉於第
    三人占有者，其執行名義之效力是否及於此等第三人及其範
    圍如何，易滋爭議。爰參考日本民事執行法第二十三條、德
    國民事訴訟法第七百二十七條至第七百二十九條之規定，增
    訂本條第一項，明定執行名義之效力及於訴訟繫屬後為當事
    人之繼受人，及為他人而為當事人之該他人及其繼受人，以
    及為當事人、該他人或其繼受人占有請求標的物之人，以杜
    爭議。……」，顯然區分第三人之占有為【為當事人或其繼
    受人之占有】與【非為當事人或其繼受人之占有】二類，而
    確定判決之效力只及於前者，不及於後者，自有其立法之考
    量，就保護後者之占有言，亦有其正當理由。
四、經查：
（一）本件債權人於99年8 月19日執台灣高等法院台南分院99年
      度上字第25號民事判決及確定證明書正本為執行名義，以
      宗協建設股份有限公司（即蕭天德、高梧桐、高素霓、林
      通連、許復、周賢烶、李總榮、陳典合夥）為債務人，聲
      請其等應將依判決主文所示之坐落嘉義縣新港鄉○○○段
      83-35 地號土地，如附圖所示A 部分647.06平方公尺、B
      部分728.76平方公尺、G 部分2.53平方公尺之地上物；同
      段83-36 地號土地，如附圖所示C 部分731.32平方公尺、
      D 部分220.65平方公尺、E 部分48.46 平方公尺、F 部分
      100.75平方公尺、H 部分3.54平方公尺之地上物（下稱本
      件執行標的物）拆除，並將上開二筆土地返還與債權人，
      惟執行法院於99年10月21日至現場進行拆除前之履勘程序
      時，發現已有第三人即證人陳清泉居處於本件執行標的物
      E 部分之地上物，並占有該地上物所坐落之基地（下稱系
      爭未保存建物及基地），此有執行法院99年10月21日執行
      筆錄附卷可稽，嗣經證人陳清泉提出買賣契約書、契稅繳
      納通知書及房屋稅課徵通知書等影本為證，向執行法院主
      張其於70年間即向債務人購買系爭未保存建物及基地，且
      實際居住占有長達20多年，此亦有執行法院99年11月23日
      執行筆錄在卷可參。可見證人陳清泉確係於訴訟繫屬前已
      就系爭未保存建物及基地取得事實上處分權並占有使用，
      應可認定。
（二）又聲請人係以宗協建設股份有限公司（即蕭天德、高梧桐
      、高素霓、林通連、許復、周賢烶、李總榮、陳典合夥）
      為債務人聲請本件強制執行，而非證人陳清泉，且證人陳
      清泉亦非強制執行法第4 條之2 規定之執行名義效力所及
      之人，揆諸上開規定及說明，證人陳清泉自屬此類有依法
      保護其占有利益之必要之人，故聲請人聲請拆除本件執行
      標的物關於陳清泉占有使用之E 部分之未保存登記建物，
      並返還該建物坐落之基地部分，即屬當事人不適格，異議
      意旨稱「債權人係依台灣高等法院台南分院確定民事判決
      對相對人宗協建設股份有限公司聲請強制執行，並未聲請
      對陳清泉為強制執行，…如何會有當事人不適格問題…」
      等語，即有誤解法規之不當。
（三）惟證人陳清泉業於99年12月25日立具拆除切結書，同意聲
      請人拆除E 部分房屋，並於拆除前3 日完成事先搬遷、騰
      空事宜，有聲請人100 年2 月14日民事呈報狀所附拆除切
      結書一份在卷足憑。又經本院訊問證人陳清泉，亦稱：「
      （系爭土地上E 的部分現在是否還占用中？〈提示並告以
      要旨〉）從剛開始聲請人要拆屋還地時我就搬走了。」、
      「（是否有寫一張拆除切結書？〈提示並告以要旨〉）有
      ，是我簽的。」、「（簽完切結書後何時搬走？）大約今
      年二月後搬走。」、「（是否於100 年4 月26日前搬走？
      ）日期不記得了，我記得執行命令上記載100 年5 月27日
      要執行拆遷，當時我已先搬走了，我記得是過年後搬走。
      」、「（〈提示100 年3 月25日執行筆錄〉有何意見？）
      當天我不在現場，只剩房屋外殼在，裡面還有一些無用的
      東西未搬完。」、「（100 年3 月25日到現場看時，E 的
      部分堆放的物品，究竟為何，是何人所有？）聲請人代理
      人所述E 的部分沒有放東西，是放在E 的前面，是雜亂的
      東西，是我父母親之前住在那裡的東西沒錯，是放兩張椅
      子、臉盆，還有小爬梯，100 年3 月25日我不在現場。」
      、「（是否100 年3 月25日搬空？）我只記得今年過年後
      搬走，詳細日期不記得了。聲請人之兒子在100 年3 月25
      日之前有打電話問我是否已搬完，我告訴他我已搬好，只
      是我父母親有時會回去旁邊之田地種菜。」、「（3 月25
      日去現場時，E 的部分是否還有居住使用？）我沒有居住
      使用了，我早已搬走。」等語（見本院100 年6 月28日訊
      問筆錄）; 互核證人即聲請人女兒郭鳳枝證稱：「（100
      年3 月25日是否有在現場？）有。」、「（當時E 的部分
      是否是證人陳清泉使用中？）當時有看到陳清泉的父母親
      在外面坐著，裡面已經搬空，有一些雜物放到未執行之部
      分。」、「（E 的前面有堆放雜物？）有一些雜物。3 月
      25日之前律師收到執行命令時我們就有打電話跟陳清泉聯
      絡，通知陳清泉三月二十五日要拆除，請他於三月二十五
      日之前搬空，陳清泉說三月二十五日之前會搬走。」、「
      （三月二十五日去現場時，E 的部分是否還有居住使用？
      ）沒有人居住。」等語（見本院100 年6 月28日訊問筆錄
      ），所述相符，可見證人陳清泉於執行法院100 年3 月25
      日至現場履勘前確實已將E 部分之地上物搬遷騰空，未再
      繼續占用系爭土地甚明，執行法院進行強制執行拆除本件
      執行標的物，應無不能執行之障礙。
（四）綜上，證人陳清泉既於100 年3 月25日前已將E 部分搬遷
      騰空，業如前述，則系爭土地上即不具有需保護其占有利
      益必要之人，應無不能執行之障礙，然執行法院於100 年
      3 月25日至現場執行履勘時，未考量實際現況，仍為「E
      部分現有第三人占有，非本件執行範圍，不可拆除」之認
      定，顯有認定事實錯誤之違誤。從而，原裁定未查，遽以
      駁回聲請人關於拆除系爭土地上如附圖所示E 部分之地上
      物及返還該部分土地之聲請，即容有未洽，異議意旨就此
      指摘原裁定不當，求為廢棄，為有理由。爰將原裁定廢棄
      ，裁定如主文所示。
五、據上論結：本件異議為有理由，依強制執行法第30條之1 ，
    民事訴訟法第240 條之4 第3 項，裁定如主文。
中    華    民    國   100    年    6     月    30    日
                  民事第二庭法  官  柯月美
以上正本證明與原本無異。
如不服本裁定，應於裁定送達後10日內，以書狀向本院提出抗告
，並繳納抗告費新臺幣1 千元。
中    華    民    國   100    年    6     月    30    日
                            書記官  黃怡禎